【裁判字號】    95,台抗,666
【裁判日期】    951026
【裁判案由】    聲明異議
【裁判全文】
最高法院民事裁定              九十五年度台抗字第六六六號
再 抗告 人  甲○○
            乙○○
共      同
代  理  人  林開福律師
上列抗告人因與相對人丙○○間聲明異議事件，對於中華民國九
十五年八月二日台灣高等法院台中分院裁定（九十五年度抗更(一)
字第二０六號），提起再抗告，本院裁定如下：
    主  文
原裁定廢棄，應由台灣高等法院台中分院更為裁定。
    理  由
按當事人或利害關係人，對於執行法院強制執行之命令，或對於
執行法官、書記官、執達員實施強制執行之方法，強制執行時應
遵守之程序，或其他侵害利益情事，得於強制執行程序終結前，
為聲請或聲明異議，強制執行法第十二條第一項定有明文。又實
施強制執行時，如有特別情事繼續執行顯非適當者，執行法院得
變更或延展執行期日，同法第十條第三項亦規定甚明。是執行法
院倘遇特別情事而未適時斟酌及時變更或延展執行期日，致生影
響當事人或利害關係人之權益，當事人或利害關係人自得聲請或
聲明異議，以資救濟。
本件再抗告意旨略以：伊係台灣台中地方法院（下稱執行法院）
九十三年度執字第八二四七號強制執行事件所拍賣不動產之拍定
人，該拍賣公告雖記載「本件土地丙○○雖設有地上權，惟該地
上權業經本院命令除去，地上權於拍定後塗銷，拍定後地上權人
有優先購買權，地上權人主張優先購買時應連同建物一併承買」
，然相對人實際並未利用土地，亦非地上建物所有人，應無優先
承買權，惟執行法院對優先承買權利是否存在，並無實體審認權
，應諭知爭執雙方另行訴請確認，俟判決確定後再核發權利移轉
證書，乃執行法院竟通知相對人繳款，並擬核發權利移轉證書予
相對人，於法自有不合，為此聲明異議，卻遭執行法院裁定駁回
，伊對之提起抗告，原法院以：相對人之地上權雖因執行法院認
其有礙抵押權之實行，而依職權予以除去，然拍定時，地上權登
記尚未經塗銷，即未消滅，地上權人優先承買，無損抵押權人之
利益，自無礙相對人主張優先承買權；況執行法院應於五日內按
拍定人或承受人之名義發給權利移轉證書，優先承買者亦同，強
制執行法第九十七條規定甚明。系爭強制執行事件，既不因兩造
間另有確認訴訟，或抗告人聲明異議，而構成法定停止執行之事
由，則執行法院續為執行，並核發權利移轉證書予相對人，為無
不合，因而駁回其抗告，其適用法規顯有錯誤等語。
按基地出賣時，地上權人、典權人或承租人有依同樣條件優先購
買之權。房屋出賣時，基地所有權人有依同樣條件優先購買之權
，土地法第一○四條第一項定有明文，此規定旨在使基地與房屋
合歸一人所有，以盡經濟效用。查本件拍賣房屋係執行債務人賴
陳古畫所有，拍賣土地係執行債務人賴文龍、賴陳古畫所有，相
對人丙○○固就拍賣土地設定地上權，然依上開規定，亦僅就基
地有優先購買之權，源何依據得同時優先購買房屋？執行法院並
未曾說明其依據，自足生影響拍定人之權益，又該地上權既經執
行法院命令除去，倘地上權人於基地上確無房屋，若由其就基地
行使優先購買權，將使基地與房屋原合歸一人所有之情形，分裂
為二人所有，顯非適當，似此情形，得否認為強制執行法第十條
第三項所定「有特別情事繼續執行顯非適當者」，殊值研求，原
法院就此未予調查審認，遽以上開理由為不利再抗告人之論斷，
於法自有未合。再抗告論旨，指摘原裁定不當，求予廢棄，非無
理由。
據上論結，本件再抗告為有理由。依強制執行法第三十條之一、
民事訴訟法第四百九十五條之一第二項、第四百七十七條第一項
、第四百七十八條第二項，裁定如主文。
中    華    民    國  九十五  年    十    月  二十六  日
                      最高法院民事第七庭
                          審判長法官  劉  延  村
                                法官  劉  福  來
                                法官  黃  秀  得
                                法官  吳  謀  焰
                                法官  李  寶  堂
      本件正本證明與原本無異
                                      書  記  官
中    華    民    國  九十五  年   十一   月   十三   日
                                                      j


司法院資訊處製作；財團法人民間司法改革基金會備份。
